臺灣桃園地方法院民事判決　　　　　　110年度重訴字第317號
原　　　告　江宏裕　
訴訟代理人　黃政堯律師
被　　　告　蕭英花　


上列當事人間請求分割共有物事件，本院於民國110 年10月27日
言詞辯論終結，判決如下：
    主  文
兩造共有如附表一所示之不動產應予變價分割，所得價金由兩造
平均分配。
訴訟費用由兩造平均負擔。
    事實及理由
一、原告主張：如附表一所示之土地及建物（下分別稱系爭土地
    、系爭建物，合稱系爭不動產）為兩造所共有，無因物之使
    用目的不能分割之情形，亦無不能分割之特約，惟兩造無法
    協議分割。又系爭建物係地上2 層之建築，倘各分1 層予兩
    造，因系爭建物各層並無獨立出入口，將造成日後使用上之
    困難與不便，無法發揮該建物經濟上利用價值，亦損及該建
    物之實用性及完整性，是原物分割之方案顯有困難，又為免
    再生金錢補償糾紛，亦不宜採取將系爭不動產全部分配予一
    造之方式。故為保持本件系爭不動產之完整利用及經濟價值
    ，請求變價分割系爭不動產。另就分配變價後之所得價金，
    因系爭不動產前於93年12月10日係由被告單獨取得全部所有
    權向臺灣中小企業銀行設定最高限額抵押權新臺幣（下同
    ）720 萬元（下稱系爭最高限額抵押權），原告嗣於105 年
    1 月27日因夫妻贈與而取得系爭不動產二分之一所有權，故
    系爭不動產變價分割時應由被告負擔系爭最高限額抵押權所
    擔保之債權。故原告爰依民法第823 條第1 項、第824 條第
    2 項第2 款前段等規定，提起本件訴訟。並聲明：請准兩造
    共有之系爭不動產准予變價分割，並依附表二所示方式分配
    所得價金。
二、被告則以：同意變價分割，惟不同意原告主張之價金分配方
    式，兩造前於85年5 月29日結婚，並於93年12月10日兩造以
    600 萬元合購系爭不動產，被告當時亦提出票據面額90萬元
    之支票及斡旋金10萬做為簽約金，而因其時被告薪資較為穩
    定且易於貸款，故由被告登記為系爭不動產所有權人並設定
    登記系爭最高限額抵押權，嗣於105 年1 月27日兩造兩願離
    婚，並達成協議將系爭不動產一半所有權以贈與名義移轉予
    原告，且原告於105 年2 月5 日承諾負擔一半貸款金額，故
    變價分割後所得價金應於扣除貸款金額、土地增值稅、服務
    費及其他稅收後，將所得價金平均分配予兩造等語，資為抗
    辯。
三、本院之判斷：
（一）按各共有人，得隨時請求分割共有物，但因物之使用目的
      不能分割或契約訂有不能分割之期限者，不在此限，民法
      第823 條第1 項定有明文。原告主張系爭不動產為兩造所
      共有，應有部分比例如附表一所示，且兩造間就系爭不動
      產並無分管契約、不分割之約定，亦無因物之使用目的而
      有不能分割之情形，惟迄今仍無法就分割方法達成協議等
      情，業據原告陳明在卷，並有系爭土地登記謄本在卷可參
      （見桃司調字卷第14-19 、32頁），且為兩造所不爭執，
      堪信為真實，是原告據以提起本件訴訟，請求分割系爭不
      動產，即無不合，應予准許。
（二）次按共有物之分割方法不能協議決定，或於協議決定後因
      消滅時效完成經共有人拒絕履行者，法院得因任何共有人
      之請求，命為下列之分配：一、以原物分配於各共有人，
      但各共有人均受原物之分配顯有困難者，得將原物分配於
      部分共有人；二、原物分配顯有困難時，得變賣共有物，
      以價金分配於各共有人，或以原物之一部分分配於各共有
      人，他部分變賣，以價金分配於各共有人，民法第824 條
      第2 項定有明文。所謂原物分配有困難，係指共有物性質
      上不能以原物分配或以原物分配有事實上或法律上困難之
      情形，例如原物性質上無法分割或分割將減損其價值之情
      形，始得依變賣之方法分配價金，以維護共有物之經濟效
      益，及兼顧共有人之利益與實質公平，此有最高法院102
      年度台上字第1336號判決意旨可資參照。又於裁判上決定
      共有物分割之方法，法院須斟酌各共有人之利害關係、使
      用情形、共有物之性質及價值、經濟效用，並符合公平經
      濟原則。
（三）查本件原告主張系爭不動產應予變價分割，被告亦於110
      年10月27日言詞辯論期日當庭表示應予變價分割等語（本
      院重訴字卷第61頁），又系爭建物係供住家使用之加強磚
      造之2 層樓，若依兩造之應有部分比例為原物分割，於使
      用及構造上無法區隔而獨立使用，兩造亦難有各自獨立之
      門戶出入，有礙日常運用並減損不動產價值，亦將使系爭
      不動產遭細分而無法發揮整體經濟效用更徒增法律關係複
      雜，據此，系爭不動產以原物分割，顯有困難。從而本院
      於斟酌系爭不動產之使用情形、性質、經濟效用及兩造之
      利益等相關因素後，認如以變價方式分割，將系爭不動產
      整體予以變賣，藉由市場行情決定系爭不動產之價值，並
      以所得價金依相互間應有部分之比例分配予全體共有人，
      不僅可透過完整系爭不動產之變賣提升交易價值，令全體
      共有人均互蒙其利，且出賣後買受人將可將系爭不動產作
      整體之規劃利用，可促使系爭不動產之價值發揮極大化，
      復可避免兩造對系爭系爭不動產目前客觀市價之爭議，應
      屬最妥適之分割方法。至原告所稱應由被告單獨負擔系爭
      最高限額抵押權所擔保之債權，及被告抗辯原告應負擔一
      半貸款金額及變價分割後所得價金應於扣除貸款金額、土
      地增值稅、服務費及其他稅收後，將所得價金平均分配予
      兩造云云，均屬兩造間其他債權債務關係，或為執行時參
      與分配之問題，並非原告提起本件分割共有物訴訟得併同
      處理，附此敘明。
四、綜上所述，原告依民法第823 條第1 項前段、第824 條第2
    項第2 款規定，訴請本院就系爭不動產予以裁判分割，於法
    有據，應予准許，爰判決如主文第1 項所示。
五、本件事證已臻明確，兩造間其餘攻擊防禦方法及舉證，經本
    院審酌後，對本件判決結果不生影響，爰不一一論述，併此
    敘明。
六、分割共有物之訴，核其性質，兩造本可互換地位，原告提起
    本件訴訟於法雖屬有據，然被告之應訴乃法律規定不得不然
    ，且本件分割結果，全體共有人均蒙其利，是本件訴訟費用
    應由兩造平均分擔，始為公允，爰依民事訴訟法第80條之1
    、第85條第1 項前段規定，酌定訴訟費用負擔如主文第2 項
    所示。
中    華    民    國  110     年    11    月    18    日
                  民事第一庭    法  官  蕭淳尹
以上正本係照原本作成
如對本判決上訴，須於判決送達後 20 日內向本院提出上訴狀。
如委任律師提起上訴者，應一併繳納上訴審裁判費。
中    華    民    國  110     年    11    月    18    日
                                書記官  鄧文琦
附表一：
┌──────────────────────────────────┐
│土地部分：                                                          │
├─┬────────────────────┬─────┬─────┤
│編│土地坐落                                │ 登    記 │ 權   利  │
│  ├────┬──────┬────┬───┤          │          │
│號│縣  市  │鄉鎮市區    │段      │地號  │ 所有權人 │ 範   圍  │
├─┼────┼──────┼────┼───┼─────┼─────┤
│１│桃園市  │龜山區      │半嶺段  │122   │蕭英花    │ 2分之1   │
│  │        │            │        │      ├─────┼─────┤
│  │        │            │        │      │江宏裕    │ 2分之1   │
├─┴────┴──────┴────┴───┴─────┴─────┤
│建物部分：                                                          │
├─┬──────┬─────────┬────┬────┬─────┤
│編│            │ 基  地  坐  落   │主要建材│登    記│ 權  利   │
│  │  建   號   │                  │        │        │          │
│號│            ├─────────┼────┤所有權人│ 範  圍   │
│  │            │ 建  物  門  牌   │層    數│        │          │
├─┼──────┼─────────┼────┼────┼─────┤
│１│桃園市龜山區│桃園市龜山區半嶺段│加強磚造│蕭英花  │ 2分之1   │
│  │半嶺段638 建│122 地號土地      │        │        │          │
│  │號          ├─────────┼────┼────┼─────┤
│  │            │桃園市龜山區萬壽路│2層     │江宏裕  │ 2分之1   │
│  │            │2 段509 號        │        │        │          │
└─┴──────┴─────────┴────┴────┴─────┘
附表二：
┌────────────────────────────┐
│一、系爭不動產前於93年12月10日由被告單獨取得土地建物權利│
│    範圍1/1 ，並於93年12月10日向台灣中小企業銀行設定系爭│
│    最高限額抵押權，變價分割時應由被告一人負擔抵押借款。│
├────────────────────────────┤
│二、變價分割後之價金同意各分配取得1/2，但扣除抵押債權後 │
│    尚有餘額，且扣除之抵押債權金額已逾被告應分配1/2 之金│
│    額，則變價後之金額應由原告分配取得，另已逾被告應分配│
│    1/2 之差額，被告應償還。如未逾被告應分配1/2 之金額，│
│    則變價後之金額應由原告分配取得1/2 ，被告就扣除抵押借│
│    款後之餘額分配。                                    │
└────────────────────────────┘